最高法院刑事判決　　　　　　九十六年度台上字第二五八一號
上　訴　人　甲○○
 　　　　　　　　　 號（
上列上訴人因違反毒品危害防制條例案件，不服台灣高等法院台
南分院中華民國九十六年二月十四日第二審更審判決（九十五年
度上重更(五)字第五二０號，起訴案號：台灣雲林地方法院檢察署
九十一年度偵字第四０一六號），提起上訴，本院判決如下：
    主  文
原判決撤銷，發回台灣高等法院台南分院。
    理  由
本件原判決認定蔡振泰意圖營利，欲自國外購買第一級毒品海洛
因回台販賣。江仁宏（業經判處有期徒刑十三年確定）則曾多次
入出境台灣與柬埔寨間，而與在當地經商之成年男子陳澤交好，
並自民國九十年五、六月間即至柬埔寨金邊市台商陳澤所經營之
皇賓飯店服務，供陳澤差遣辦事往來於台灣與柬埔寨間。於九十
一年五、六月間，蔡振泰透過不知情之成年男子蔡仁智（蔡振泰
堂弟）認識江仁宏，蔡振泰即於台中市○○路附近蔡仁智之工廠
，向江仁宏表示欲自國外購買毒品海洛因私運進口，詢其有無管
道。江仁宏明知陳澤於柬埔寨可介紹毒販販賣毒品，即意圖從中
牟利，答應帶同蔡振泰前往柬埔寨金邊市與陳澤會面，洽談購買
毒品海洛因事宜。九十一年七月六日，江仁宏、蔡振泰搭機前往
柬埔寨金邊市，在陳澤經營之皇賓飯店，陳澤與江仁宏、蔡振泰
商談後，蔡振泰、江仁宏即共同謀議販入毒品海洛因，並與陳澤
達成毒品海洛因之買賣協議，由陳澤負責提供管道及聯繫毒販（
即上訴人甲○○），江仁宏則負責帶領蔡振泰接洽販入及價金交
付等事宜。先由陳澤告知蔡振泰可至寮國永珍市，找上訴人購買
毒品海洛因，並要江仁宏帶蔡振泰搭機前往，由江仁宏引介蔡振
泰與上訴人認識。九十一年七月九日，江仁宏即帶蔡振泰搭機自
柬埔寨金邊市，飛往寮國永珍市，上訴人出面接待蔡振泰與江仁
宏。同日，在寮國永珍市上訴人住處，蔡振泰告知來意，上訴人
表示有毒品海洛因可供販賣，並可安排將毒品裝置於樹頭內走私
回台，但沒有現貨，須聯絡準備。蔡振泰遂與上訴人達成運輸及
私運毒品海洛因入境台灣之犯意聯絡，由蔡振泰先支付美金三萬
元旅行支票及現金三萬元美金共六萬元美金，充作購買毒品海洛
因定金。數日後，蔡振泰與江仁宏返回柬埔寨金邊市皇賓飯店，
席間陳澤依上訴人要求，轉告蔡振泰再支付三十四萬元美金，湊
成四十萬元美金，作為購買毒品價款。由於上訴人並未告知真實
姓名（當時僅知綽號「海仔」）及提供戶頭，遂經陳澤指示江仁
宏，提供其設於金邊市第一商業銀行金邊分行帳戶，供蔡振泰匯
入，再提出或轉匯給上訴人。議定後，江仁宏、蔡振泰於九十一
年七月十三日返國。蔡振泰為購買毒品之價金交付，於九十一年
七月十八日，囑不知情之成年男子許宗男，攜帶新台幣現金，至
台中市找江仁宏，江仁宏帶不知情蔡仁智、許宗男二人，至台中
市○○路第一商業銀行中港分行，準備將許宗男攜帶之新台幣兌
換成美金三十萬元，以匯款至江仁宏預定之上述設於金邊分行帳
號0000000000帳戶。因不知情銀行承辦人員起疑，江仁宏心虛不
敢單獨以自己名義，匯出上述鉅資，即邀同不知情許宗男、蔡仁
智，分別以個人名義填具「外匯收支或交易申報書」，每人匯款
美金十萬元，共匯款三十萬元美金，至江仁宏上述帳戶。嗣於九
十一年七月二十一日，江仁宏、蔡振泰再度共同前往柬埔寨金邊
市，陳澤即提出上訴人設於「寮國商業銀行」帳戶，要求江仁宏
與不知情之成年男子陳克捷等人，至金邊市第一商業銀行金邊分
行，將已匯入江仁宏上述帳戶購買毒品款項三十萬元美金，轉匯
至上訴人之上述帳戶。九十一年七月二十二日，江仁宏又帶蔡振
泰搭機，轉往寮國永珍市找上訴人，並由蔡振泰另攜美金四萬元
當面交給上訴人，連同上述匯款三十萬元，給付購毒款項，共四
十萬元美金給上訴人。上訴人與蔡振泰即約定，上訴人販賣毒品
海洛因磚，每對（二塊）賣價八千五百元美金，運輸走私毒品海
洛因回台運費代價，為每對海洛因磚新台幣十二萬元，至於毒品
海洛因磚數量，則另視蔡振泰匯款多寡決定，蔡振泰當場應允，
並給予上訴人將毒品海洛因運抵台灣地址為雲林縣麥寮鄉三盛村
三十六號即蔡振泰岳父許連呼經營「順武堂國術館」地址。隨即
於九十一年八月一日，江仁宏與蔡振泰搭機返國，於接機後返家
途中，蔡振泰囑託前來接機之許宗男，另行交付十萬元美金給江
仁宏，而由江仁宏攜帶上述款項交付陳澤，將購買毒品海洛因價
金，再增至美金五十萬元。於九十一年八月二日，許宗男即攜新
台幣，至華僑銀行麥寮分行，兌換美金十萬元，連同機票費用，
持至台中市交給江仁宏，江仁宏隨即於九十一年八月四日，搭機
前往柬埔寨金邊市皇賓飯店，將該十萬元美金交給陳澤，陳澤即
轉知上訴人，於九十一年八月五日上訴人前來取款朋分（陳澤自
其中分得五萬一千元）後，上訴人即與蔡振泰基於共同運送、走
私毒品之犯意聯絡，而著手下述「運輸海洛因」及「私運管制物
品海洛因」進口回台行為。九十一年八月十日，上訴人依計畫前
往寮國永珍市張泳森（另案經台灣雲林地方法院九十三年度重訴
字第十一號判決無罪）經營之「中寮有限公司」樹頭工廠，以新
台幣三千五百元，向不知情之張泳森選購樹頭一顆。數日後，上
訴人指示當地寮國籍成年男子「文宋」，至張泳森工廠，將上述
樹頭從工廠運至不詳地點，上訴人即在該樹頭接近底座部位，切
割方形凹洞，將毒品海洛因磚三十六對（共七十二塊）填塞入該
凹洞，再將切割下來樹頭外層填補掩蓋，恢復樹頭外觀。於九十
一年八月底、九月初，上訴人又指示「文宋」，將上述內藏毒品
海洛因磚之樹頭運回張泳森上述工廠，上訴人即以新台幣六千五
百元運費，委託張泳森將該樹頭運回台灣。適有不知情之龔建儒
（六十二年八月二十四日生）向張泳森訂購樹頭，準備裝櫃運回
台灣，於同年九月初，張泳森即命不知情之成年員工，將上述藏
有毒品海洛因之樹頭，與龔建儒所訂購之樹頭，裝填於同批貨櫃
中，委託不知情之成年貨車司機，將該裝有毒品海洛因樹頭，運
輸至泰國曼谷市，再透過不知情之成年搬運工、陽明海運公司船
務公司人員等人，預定於九十一年九月十四日，將該藏有毒品海
洛因樹頭貨櫃裝船後，準備運回台灣。九十一年九月十一日，江
仁宏再度前往柬埔寨金邊市皇賓飯店與「陳澤」會面。第三天（
即同月十三日），上訴人至皇賓飯店，為向蔡振泰交代毒品海洛
因磚數量、價金，及走私該等海洛因代價費用，上訴人即於紙張
書寫「貨款＝306000」（原審誤為三０六萬元，實際三十六對海
洛因價金，為美金三十萬六千元）、「稅金＝131000」（即為走
私費用美金十三萬一千元）、「匯損＝1000」（即美金匯兌損失
）、「預支＝1000」（即江仁宏與蔡振泰至上訴人家打麻將輸錢
，向上訴人所借款項）等走私毒品數量與價額明細（扣除非毒品
交易部分價額，為四十三萬八千元美金，其中匯兌損失一千元美
金部分，非屬犯罪所得，故上訴人販毒所得為四十三萬七千元美
金），並於其下方草簽其姓，將該紙張交給江仁宏，要江仁宏攜
回台灣轉交給蔡振泰，並轉告蔡振泰隨時準備收受上述毒品海洛
因磚。江仁宏於九十一年九月十九日返國，將上述紙張一紙交蔡
振泰收存，並告知蔡振泰隨時準備接貨。嗣張泳森於九十一年九
月十四日，將上述毒品海洛因經由不知情陽明海運船運人員運送
，並於九十一年九月二十二日運抵台中港區進入台灣境內，上訴
人私運管制物品毒品海洛因進口得逞。於九十一年九月二十三日
，張泳森委託不知情「凱悅通運報關股份有限公司」員工報關。
同日，蔡振泰因久候毒品海洛因不至，心裡焦急，打電話向江仁
宏抱怨，並要江仁宏詢問陳澤，以確定毒品海洛因交付時間，乃
由江仁宏使用其所有之行動電話（廠牌MOTOROLA、門號00000000
00號）即與陳澤取得聯繫。於九十一年九月二十三日晚間十時五
十六分許，陳澤打電話給江仁宏，要江仁宏轉告蔡振泰，準備於
二日後即九十一年九月二十五日，接收上述毒品海洛因。隨後，
江仁宏即於電話中轉告蔡振泰，請蔡振泰稍安勿躁。於九十一年
九月二十五日上午八時許，不知情之凱悅通運報關股份有限公司
人員，至台中港區拖櫃提貨，並受張泳森之命，於九十一年九月
二十五日上午十時許，將藏有毒品海洛因磚樹頭之貨櫃，運抵苗
栗縣三義鄉○○村○○路四三號不知情之龔建儒所經營「大森桌
批發行」貯材場交付樹頭。於同日上午十一時許，交貨完畢後，
在場督工之張泳森打電話，詢問上訴人所托交之樹頭，應運往何
處交給何人，上訴人即要求張泳森，將該樹頭運至雲林縣麥寮鄉
三盛村三六號蔡振泰丈人許連呼所經營「順武堂國術館」，交給
蔡振泰。張泳森即另委託不知情之龔建儒，僱用成年之貨車司機
轉運至上址交給蔡振泰。於同日上午十一時四十分許，上訴人以
其所有之行動電話（廠牌NOKIA、門號0000-000000號）與江仁宏
聯繫，詢問江仁宏有關蔡振泰電話號碼，供互相聯絡，以便毒品
海洛因順利運送。不久，因江仁宏告知無法聯繫蔡振泰，上訴人
即向江仁宏表示依蔡振泰原來告知之地址，發交毒品海洛因。於
同日下午，蔡振泰電話聯繫江仁宏，江仁宏依上訴人指示，取得
蔡振泰電話後，隨即轉達給上訴人。嗣於同日下午三時許，龔建
儒委託不知情貨車司機羅標（四十四年四月四日生），駕駛大貨
車運載該藏有毒品海洛因樹頭，準備送至雲林縣麥寮鄉三盛村三
六號地址，交給蔡振泰，龔建儒並提供蔡振泰電話號碼，以便羅
標於找不到路時聯繫使用，不知情之羅標即駕車運輸該樹頭南下
。於同日晚間六時五十四分許，蔡振泰久等毒品海洛因未到，又
與江仁宏聯繫，要江仁宏詢問上訴人，江仁宏隨即與上訴人電話
聯絡，上訴人告知江仁宏運貨司機羅標之行動電話號碼，要江仁
宏轉告蔡振泰，由蔡振泰與司機羅標聯繫。於同日晚上七時許，
因羅標對雲林縣境道路不熟，蔡振泰即與羅標二人電話聯繫，相
約於麥寮鄉○○村○○○道路旁碰面，蔡振泰到場後，取得上述
毒品海洛因磚支配管領，並即引導羅標運輸該藏有毒品海洛因「
樹頭」，至雲林縣麥寮鄉三盛村三六號，順利將該樹頭卸下。嗣
經法務部調查局所屬相關調查員見時機成熟，隨即進入屋內逮捕
蔡振泰，並扣得上述樹頭一顆，復自該樹頭掩蓋凹洞，扣得毒品
海洛因磚三十六對（七十二塊，淨重二萬六千二百四十六點八公
克，扣除法務部函核准調查局供醫藥或研究用十公克，剩餘二萬
六千二百三十六點八公克），並自蔡振泰處，扣得上述毒品交易
款項明細表一紙。蔡振泰供出毒品來源後，上訴人撥電話給蔡振
泰，詢其知否如何自樹頭內取出毒品海洛因，蔡振泰表示看不懂
，要上訴人南下處理。於九十一年九月二十五日晚間十時三十分
許，上訴人駕車至雲林縣西螺交流道下，為調查員緊急拘提到案
。並於同日晚間九時五分許，調查員在台中市○○街一九六號江
仁宏朋友黃智國住處，緊急拘提江仁宏到案，並扣得上訴人、江
仁宏所有，供聯繫販賣、走私毒品用之行動電話各一支（廠牌NO
KIA、門號0000-000000號為上訴人所有；廠牌MOTOROLA、門號00
00000000號為江仁宏所有），計販賣及運輸毒品所得共美金四十
三萬七千元等情。因而撤銷第一審關於上訴人部分之判決，改判
論處上訴人共同販賣第一級毒品罪刑（處無期徒刑，褫奪公權終
身），固非無見。
惟查：(一)、有罪之判決書之事實欄，為適用法令之依據，應將法
院依職權認定之犯罪事實翔記於事實欄，然後於理由內逐一說明
其憑以認定之證據，並使事實認定與理由之說明兩相適合，方為
合法；若事實認定與理由說明不相符合，即屬判決理由矛盾，其
判決當然為違背法令。原判決事實欄二記載上訴人與蔡振泰基於
共同運送、走私毒品之犯意聯絡，而著手本件運輸海洛因及私運
管制物品海洛因進口回台行為等情。亦即認定上訴人與蔡振泰就
本件運輸及走私海洛因之犯行，有犯意聯絡及行為分擔，均為共
同正犯。然原判決理由欄、三於論罪時，並未說明上訴人與蔡
振泰就運輸、私運毒品海洛因進口犯行，有犯意聯絡及行為分擔
，致事實認定與理由說明不盡相符，自有判決理由矛盾之違法。
(二)、毒品危害防制條例第十九條第一項固規定「犯第四條至第九
條、第十二條、第十三條或第十四條第一項、第二項之罪者，其
供犯罪所用或因犯罪所得之財物，均沒收之，如全部或一部不能
沒收時，追徵其價額或以其財產抵償之」。但共同正犯之犯罪所
得為現款時，因係合併計算，且於全部或一部不能沒收時，以其
財產抵償之，為避免執行時發生重複沒收、抵償之情形，故各共
同正犯之間係採連帶沒收主義，於裁判時僅諭知連帶沒收，不得
就全體共同正犯之總所得，對各該共同正犯分別重複諭知沒收。
原判決就本件上訴人與陳澤共同犯罪所得之總金額美金四十三萬
七千元，並未採連帶沒收主義，而僅諭知「未扣案之販賣及運輸
第一級毒品所得美金四十三萬七千元沒收之」，亦有未合，本院
前次發回意旨就此已有指明，原判決仍未諭知應「連帶沒收」，
顯有疏誤。(三)、原判決理由欄貳、五(七)、說明蔡振泰為扣案海洛
因之買受人，其透過江仁宏、陳澤等人與上訴人達成合意，而共
同謀議由上訴人負責將毒品海洛因運回台灣雲林以交付等由。依
此認定，江仁宏、陳澤既參與運輸、走私海洛因回台之謀議，自
應負同謀共同正犯刑責。惟原判決理由欄、三論罪時，並未認
定江仁宏、陳澤就上訴人及蔡振泰運輸、走私海洛因回台之犯行
，應同負共同正犯刑責，已有可議。又原判決事實欄並未認定記
載江仁宏、陳澤有參與運輸、走私毒品之謀議，致上開理由之說
明失其事實之依據，亦有未當。上訴意旨指摘原判決違法，尚非
全無理由，應認仍有發回更審之原因。又原判決理由欄肆不另為
無罪諭知部分，基於審判不可分原則，應併予發回。
據上論結，應依刑事訴訟法第三百九十七條、第四百零一條，判
決如主文。
中　　華　　民　　國　九十六　年　　五　　月　　十　　日
                      最高法院刑事第八庭
                          審判長法官  陳　正　庸
                                法官  賴　忠　星
                                法官  林　開　任
                                法官  林　立　華
                                法官  孫　增　同
      本件正本證明與原本無異
                                      書  記  官
中　　華　　民　　國　九十六　年　　五　　月　 十八 　日
                                                Ａ
